臺灣臺中地方法院刑事判決　　　　　　 94年度易字第802號
公　訴　人　臺灣臺中地方法院檢察署檢察官
被　　　告　丁○○
上列被告因業務侵占案件，經檢察官提起公訴（九十三年度偵字
第一四五八０號、第一八一二二號、第二一一九六號），本院判
決如下：
    主  文
丁○○連續意圖為自己不法之所有，而侵占對於業務上所持有之
物，處有期徒刑壹年貳月。
    事  實
一、丁○○自民國九十二年四月間起至九十三年四月間止，任職
    於址設臺中市○區○○○路七八七號三四樓Ａ１之鼎積公寓
    大廈管理維護股份有限公司（下稱鼎積管理公司），並受鼎
    積管理公司之指派進駐位於臺中市○○○路之廣三佛羅里達
    社區（下稱佛羅里達社區）擔任總幹事職務，負責該社區之
    安全維護、代為向住戶收取管理費並存入該社區管理委員會
    開立之帳戶內，並維護該社區之正常管理及運作，為從事業
    務之人。詎丁○○自九十三年一月七日起至同年三月二十八
    日止，竟基於意圖為自己不法之所有之概括犯意，先後於附
    表所示之時間，於收取如附表所示之該社區住戶所繳交之管
    理費用後，並未將所收款項如數存入該社區管理委員會所開
    立之合作金庫銀行美村分行活期存款帳號00000000
    00000號帳戶內，並悉數將該款項侵占入已，計侵占該
    社區管理委員會之管理費用共新台幣（下同）二十一萬九千
    四百十元，嗣因該社區管理委員會與鼎積管理公司對帳結果
    ，始發現上情。又丁○○於九十三年（起訴書誤載為九十四
    年）一月間，在該社區住戶張淑慧位於臺中縣太平市住處，
    向張淑慧收取一萬九千三百八十五元之管理費後，並未依規
    定簽發鼎積管理公司所使用之收據，反簽發已作廢不再使用
    之舊收據予張淑慧收執，且未依規定將該筆管理費存入該社
    區管理委員會之帳戶內，而將張淑慧所交付之該管理費侵占
    入己。嗣因該管理委員會向住戶張淑慧催討管理費時，張淑
    慧始知丁○○未將該筆管理費繳回管理委員會而向丁○○催
    討，丁○○方於九十三年十月間將上開侵占款項，以匯票寄
    回佛羅理達管理委員會。再者，丁○○復自九十二年四月間
    起，受住戶游麗梅之委託代為出租該社區之停車位予曾鵲芬
    ，並每月向曾鵲芬收取租金二千四百元，丁○○並同意將該
    代為收取之停車位租金，充作游麗梅繳交之管理費，惟丁○○竟於九十二年四月間起至九十三年一月間止，於收取曾鵲
    芬所繳交之九十二年三月、四月、五月、六月、七月、八月
    、九月、十月、十一月、九十三年一月等月份之租金共二萬
    四千元後，竟未以該收取之租金代為繳交游麗梅之社區管理
    費，而將該收得之租金二萬四千元全數侵占入己。嗣因丁○○於九十三年四月間離職，由黃明德接任總幹事職務後，經
    黃明德發現住戶游麗梅自九十二年三月間起即未繳交管理費
    ，經向游麗梅催討結果，始發現上情，合計丁○○共侵占金
    額為二十六萬二千七百九十五元。
二、案經佛羅里達社區住戶乙○○、甲○○委任告訴代理人劉瑩
    玲律師訴由臺灣臺中地方法院檢察署檢察官偵查起訴。
    理  由
一、訊據被告丁○○固坦承自九十二年四月間起至九十三年四月
    間止，任職於鼎積管理公司，受鼎積管理公司之指派進駐位
    於臺中市○○○路之佛羅里達社區擔任總幹事職務，負責該
    社區之安全維護、代為向住戶收取管理費並存入該社區管理
    委員會開立之帳戶內等業務，且於九十三年一月間向張淑慧
    收取管理費一萬九千三百八十五元後，迄九十三年十月間方
    將該筆款項以匯票交回佛羅里達管理委員會，並接受游麗梅
    委託代為收取停車位租金共二萬四千元以抵繳管理費，惟矢
    口否認有何業務侵占、普通侵占犯行，辯稱：伊並無侵占該
    社區住戶所繳交之管理費，一切管理費均係該社區管理員丙○○所侵占，又向張淑慧收取之管理費，事後已經歸還，而
    向曾鵲芬收取之租金中有代繳游麗梅之一、二期管理費，其
    餘代收之租金均一直放在身上，且一時忘記代繳云云。經查
    ：
（一）上揭被告基於職務之便，而侵占佛羅里達社區管理委員會
      管理費之事實，業據告訴代理人劉瑩玲律師、告訴人甲○○於偵查中指訴綦詳，並經證人林山益於警詢、偵查中證
      述（見九十三年度偵字一四五八０號偵查卷第七至一０頁
      、第一四至一八頁）、證人即佛羅里達社區管理委員會第
      六任主任委員趙治中於偵查中證述屬實（見九十三年度偵
      字第二一一九六號偵查卷第一０三頁），且有應徵人員資
      料卡及其上蓋有被告姓名印文或被告簽名之如附表所示單
      據號碼之鼎積管理公司、管理委員會收費單在卷足憑。又
      證人即鼎積管理公司人員李偉德於本院審理時具結證稱：
      「（總幹事）代表公司，每天都會有工作日報表，總幹事
      在的時候，負責收錢（指管理費），不在的時候，由管理
      員代收，每天都要結帳，管理員收的錢，總幹事都要接手
      ，因為每天要結帳，收據三聯單不能跳號，所以每天收支
      ，總幹事一定很清楚。總幹事收了錢後，要匯到管委會的
      戶頭，……。管理員收了錢後，總幹事要在單據上蓋章，
      表示他已收到錢。管理員代收時，總幹事要在經手人上蓋
      章，……總幹事有蓋章的，表示他一定有拿到這筆錢，收
      據很重要，不可能給管理員保管，不論是空白或是已收的
      ，都要由總幹事保管。總幹事不在時，交給管理員代收，
      總幹事回來時，就要將收據給總幹事。」、「（問：提示
      收費單有何意見？）管理員代收後，交由總幹事蓋章。公
      司規定總幹事每天要結帳。」、「（問：有無可能管理員
      沒把錢交給總幹事，總幹事先蓋章？）不太可能。因總幹
      事蓋章要負責任，表示錢有經手。」等語。經核與證人趙
      治中於偵查中證稱（見上揭偵查卷第三三頁、第三四頁）
      及證人乙○○於本院審理時證述之情節相符。另證人陳俊
      祺於偵查中亦證稱：「……當時的總幹事是丁○○，早班
      管理員是丙○○。」、「如是正常收納情形是紅色單給住
      戶，藍單總幹事收走，另白單存底，我交接時曾發現丙○○收費的情形尚有藍單存在，所以這種狀況可能是收繳不
      實之情。」、「（問：收到管理費後你如何處理？）第二
      天早班來時交給早班，請早班轉交給總幹事，因為我上班
      時間遇不到總幹事，我常常請丙○○、汪坤明轉交。」、
      「「（問：你有無親自交給總幹事過？）有，機率很少，
      除非該月有開委員會，總幹事有留下來又有住戶來繳費，
      我才會將管理費直接交給總幹事。」、「（問：你將管理
      費交給總幹事時，總幹事都如何簽收？）總幹事將藍單撕
      走，並在白單上蓋上他的章。」、「丁○○拿到錢一定會
      在白色單子上蓋章，綠色的單子撕走，就我直接交給他的
      部分只要白色單子上有蓋章的話，就表示丁○○有收到錢
      。」等語（見九十三年度偵字第一八一二二號偵查卷第三
      八頁、第二一一九六號偵查卷第一九頁反面至二一頁），
      足見被告在擔任佛羅里達社區總幹事期間，確實均親自經
      手該社區住戶所繳交之管理費至明。再依卷附佛羅里達社
      區管理委員會所開立之合作金庫銀行美村分行活期存款存
      摺帳目明細記載（附於九十三年度偵字第一四五八０號偵
      查卷第六八頁以下），其中所存入之九十三年一至三月之
      管理費用數額顯與證人乙○○於本院時所證稱之每月該社
      區應有二十幾萬元管理費用入帳等語不符，是告訴代理人
      指稱被告確未將所收取之如附表所示金額之管理費存入該
      社區帳戶而有侵占之犯行，即屬可採。另被告於本院審理
      時亦自承：係將所收取之管理費用二十餘萬元轉交予丙○○等語，復參之被告於偵查、本院審理時均供稱：該蓋有
      其姓名印文或其本人簽名之收費單即表示其均有親自收到
      社區住戶繳交之管理費或由管理員代為轉交之管理費等語
      ，此益證被告確有利用職務之便而侵占佛羅里達社區管理
      委員會所有之管理費甚明。是被告確實自九十三年一月七
      日起至同年三月二十八日止，利用職務之便，陸續收取該
      社區住戶所繳交之管理費用共二十一萬九千四百一十元後
      ，並未將該管理費存入該社區所開立之帳戶中，而將該管
      理費用侵占入己等事實，即足認定。又被告雖於本院審理
      時聲請傳訊證人丙○○到庭，資以證明該管理費用係由證
      人丙○○所侵占云云，惟證人丙○○於偵查中經檢察官傳
      訊後，即未曾到案，現業經檢察官通緝中，此有臺灣臺中
      地方法院檢察署九十三年度偵字第二一一九六號偵查卷宗
      足考，且證人丙○○經本院合法傳喚後亦未到庭，足見本
      院已無傳訊之可能性，況證人丙○○是否到案，亦無礙於
      被告上揭業務侵占罪之認定，本院自無再予以傳喚證人丙○○之必要，併此敘明。
（二）而被告於九十三年一月間，在該社區住戶張淑慧位於臺中
      縣太平市住處，向張淑慧收取一萬九千三百八十五元之管
      理費後，並未依規定簽發鼎積管理公司所使用之收據，反
      簽發已作廢不再使用之舊收據予張淑慧收執，且未依規定
      將該筆管理費存入該社區管理委員會之帳戶內，嗣因該管
      理委員會向住戶張淑慧催討管理費時，張淑慧始知丁○○
      未將該筆管理費繳回管理委員會而向丁○○催討，丁○○
      方於九十三年十月間將上開收取之款項，以匯票寄回佛羅
      理達管理委員會之事實，業據被告於本院審理時供認無訛
      ，並有被告繳回社區住戶張淑慧上揭管理費之存證信函一
      份在卷可稽（附於九十三年度偵字第二一一九六號偵查卷
      第八八頁）。依前揭證人趙治中等人所述，被告依規定，
      本應於向住戶收取管理費用後之一、二日內，將該管理費
      用匯入上揭佛羅里達社區管理委員會所開立之帳戶內，而
      本件被告於九十三年一月向住戶張淑慧收取上揭管理費後
      ，詎遲至同年十月間，因張淑慧追查後，方將該管理費存
      入佛羅里達社區管理委員會所開立之帳戶中，則被告顯有
      利用職務之便，而侵占該社區住戶張淑慧所繳交之管理費
      甚明，是被告此部分之自白應與事實相符。另參以被告係
      開立已作廢之收據予住戶張淑慧收執，益徵被告向住戶張
      淑慧收取上揭管理費之時，即有侵占之意圖至屬明確，是
      縱被告事後已歸還該侵占之款項，亦無礙於其侵占住戶張
      淑慧所繳交上揭管理費犯行之認定。
（三）另被告侵占住戶游麗梅所委託代為收取社區停車位租金合
      計二萬四千元之事實，業據證人黃明德於偵查中證稱：（
      （問：是否有與丁○○催討游麗梅的出租費？）是。因為
      游麗梅從九十二年三月起未繳管理費，我在九十三年四月
      接任時發現此狀況，我問游麗梅，他說他將停車位出租抵
      繳管理費，他每月的管理費是二千零十五元，所以足夠抵
      繳每月的管理費，我在五月份去找鼎積的總經理，他說該
      部分是游麗梅私下委託丁○○出租停車位，所以不在鼎積
      公司的範圍內，後來我碰到丁○○，我問他這問題，他說
      鼎積還欠他薪資，所以要以該費用抵扣薪資，並要我向鼎
      積要，但鼎積不給。」、「游麗梅自九十二年三月開始就
      沒有繳管理費，一直到九十三年四月都沒有繳。我是九十
      三年四月任職，我原本希望游麗梅將前面補齊，但游麗梅
      說要丁○○負責，而游麗梅是從上個月才開始自己繳管理
      費。」等語明確（九十三年度偵字第一四五八０號偵查卷
      第一一三頁、一一四頁），並有車位代收租金費用紀錄表
      在卷可稽（附於九十三年度偵字第二一一九六號偵查卷第
      八八頁反面、第八九頁）。而觀之該車位代收租金費用紀
      錄表所載，自九十二年三月至同年十一月及九十三年一月
      ，被告確實有按月蓋印於該紀錄表租金收取紀錄上，顯見
      被告確實代住戶游麗梅向曾鵲芬收取上揭租金無訛。況以
      住戶游麗梅所收取之車位租金已足支付其所須繳交之管理
      費用之情觀之，被告既明知當時係擔任該社區總幹事，有
      將住戶所繳納之管理費用存入該社區管理委員會所開立之
      帳戶中之義務，則其焉有因一時遺忘，而未將游麗梅所委
      託代為收取之租金充抵管理費用之可能？被告既已代游麗
      梅收取上揭租金，惟其並未依約將該租金抵繳住戶游麗梅
      所應繳納之管理費用，則其確有侵占游麗梅上揭租金收入
      之犯行至屬明確，是被告辯稱係因一時遺忘，方未將游麗
      梅所委託代收之停車位租金充抵游麗梅之管理費云云，即
      屬不實，無從採信。
（四）綜上所述，被告連續利用職務之便，將佛羅里達社區住戶
      所交繳納之管理費用二十一萬九千四百一十元、該社區住
      戶張淑慧所繳交之管理費用一萬九千三百八十五元及受游
      麗梅委託而侵占所代收之停車位租金二萬四千元，均據為
      己有，並挪供個人使用等犯行，即堪認定。是被告上揭所
      辯，顯係事後卸責之詞，不足採信。本件事證已臻明確，
      被告之犯行，洵堪認定。
二、被告丁○○自九十二年四月間起至九十三年四月間止，任職
    於鼎積管理公司，並受鼎積管理公司之指派進駐位於臺中市
    ○○○路之佛羅里達社區擔任總幹事職務，負責該社區之安
    全維護、代為向住戶收取管理費並存入該社區管理委員會開
    立之帳戶內，並維護該社區之正常管理及運作，為從事業務
    之人。被告所為將上揭佛羅里達社區住戶所交繳納之管理費
    用二十一萬九千四百一十元及該社區住戶張淑慧所繳交之管
    理費用一萬九千三百八十五元侵占入己之犯行，核係犯刑法
    第三百三十六條第二項之業務侵占罪；被告所為上揭受住戶
    游麗梅委託而侵占所代收之停車位租金二萬四千元之犯行，
    核係犯刑法第三百三十五條第一項之普通侵占罪。被告先後
    所為業務侵占及普通侵占之犯行間，時間緊接，觸犯構成要
    件相同之罪名，顯係基於概括犯意反覆為之，為連續犯，依
    刑法第五十六條規定，以一業務侵占罪論處，並加重其刑。
    爰審酌被告受僱擔任社區總幹事職務，不思忠於職守，以善
    盡忠誠義務，卻圖己利，侵占業務上所持有之管理費及住戶
    委託代收之停車位租金，共計達二十六萬二千七百九十五元
    元，復考其犯罪之動機、手段、生活狀況、事後仍不知反省
    ，詳細交代款項流向，且尚未與被害人和解，及犯後僅坦承
    部分犯行，就大部分犯行仍飾詞狡辯，未見悔意等一切情狀
    ，量處如主文所示之刑，以示懲儆。
據上論斷，應依刑事訴訟法第二百九十九條第一項前段，刑法第
五十六條、第三百三十六條第二項，罰金罰鍰提高標準條例第一
條前段，判決如主文。
中　　華　　民　　國　　94　　年　　9 　　月　　15　　日
                        臺灣臺中地方法院刑事第十一庭
                                審判長法  官  林源森
                                      法  官  莊嘉蕙
                                      法  官  王世華
如不服本判決，應於送達後十日內向本院提出上訴狀（須附繕本
），上訴於臺灣高等法院臺中分院。
                                      書記官  劉易柔
中　　華　　民　　國　　94　　年　　9 　　月　　15　　日
附錄論罪科刑法條：
刑法第三百三十六條：
對於公務上或因公益所持有之物，犯前條第一項之罪者，處一年
以上七年以下有期徒刑，得併科五千元以下罰金。
對於業務上所持有之物，犯前條第一項之罪者，處六月以上五年
以下有期徒刑，得併科三千元以下罰金。
前二項之未遂犯罰之。
附表
┌───┬────┬──────────┬───────────┐
│編號  │時間    │收費單編號          │金額（新台幣）        │
├───┼────┼──────────┼───────────┤
│一    │九十三年│0000000至0000000（其│共計二萬九千三百六十元│
│      │一月七日│中0000000作廢）     │                      │
│      │至同年一│                    │                      │
│      │月十二日│                    │                      │
├───┼────┼──────────┼───────────┤
│二    │九十三年│0000000至0000000    │共計二萬八千九百八十元│
│      │一月十三│                    │                      │
│      │日至同年│                    │                      │
│      │一月十六│                    │                      │
│      │日      │                    │                      │
├───┼────┼──────────┼───────────┤
│三    │九十三年│0000000至0000000    │共計四萬五千四百三十元│
│      │一月十六│                    │                      │
│      │日至同年│                    │                      │
│      │一月二十│                    │                      │
│      │日      │                    │                      │
├───┼────┼──────────┼───────────┤
│四    │九十三年│0000000至0000000    │共計二萬三千四百元    │
│      │一月二十│                    │                      │
│      │日至同年│                    │                      │
│      │一月二十│                    │                      │
│      │五日    │                    │                      │
├───┼────┼──────────┼───────────┤
│五    │九十三年│0000000至0000000    │共計三萬一千六百二十元│
│      │二月四日│                    │（已扣除同年三月二十五│
│      │至同年二│                    │日溢存之三千五百三十元│
│      │月六日  │                    │）                    │
│      │        │                    │                      │
├───┼────┼──────────┼───────────┤
│六    │九十三年│0000000至0000000    │共計二萬八千五百八十元│
│      │二月六日│                    │                      │
│      │至同年二│                    │                      │
│      │月七日  │                    │                      │
│      │        │                    │                      │
│      │        │                    │                      │
├───┼────┼──────────┼───────────┤
│七    │九十三年│0000000至0000000    │共計一萬一千一百一十元│
│      │二月十七│                    │                      │
│      │日至同年│                    │                      │
│      │二月十八│                    │                      │
│      │日      │                    │                      │
│      │        │                    │                      │
├───┼────┼──────────┼───────────┤
│八    │九十三年│0000000至0000000    │共計一萬六千二百三十元│
│      │三月三日│                    │                      │
│      │至同年三│                    │                      │
│      │月八日  │                    │                      │
│      │        │                    │                      │
├───┼────┼──────────┼───────────┤
│九    │九十三年│0000000、0000000    │共計四千七百元        │
│      │三月二十│                    │                      │
│      │三日、同│                    │                      │
│      │年三月二│                    │                      │
│      │十八日  │                    │                      │
└───┴────┴──────────┴───────────┘
